ACORDAO-COMPLETO-2437139

ACÓRDÃO 4/2021 ATA 1/2021 - SEGUNDA CÂMARA

VISTA, relatada e discutida esta arguição de nulidade, apresentada por Juvenal Fernandes de Almeida.
ACORDAM os ministros do Tribunal de Contas da União, reunidos em sessão da 2ª Câmara, ante as razões expostas pelo redator, e com fundamento no art. 171 do Regimento Interno, em: 
9.1. conhecer da arguição de nulidade dos Acórdão 1486/2018-TCU-Segunda Câmara e 12.138/2018-2ª Câmara, em relação ao responsável Juvenal Fernandes de Almeida, para, no mérito, dar-lhe provimento; 
9.2. com base no art. 174 do Regimento Interno/TCU, tornar insubsistente, em relação ao Sr Juvenal Fernandes de Almeida, os Acórdão 1486/2018-TCU-Segunda Câmara e 12.138/2018-2ª Câmara, ante a nulidade da citação do referido responsável por meio dos Ofícios 2949/2017-TCU-Secex-MG e 2950/2017-TCU-Secex-MG;
9.3. determinar à SecexTCE que promova nova citação do Sr. Juvenal Fernandes de Almeida no endereço atual da responsável e dê prosseguimento, após o término do prazo regimental para recebimento das alegações de defesa, à instrução processual destes autos, sem prejuízo de dar cumprimento aos acórdãos em relação ao outro responsável;
9.4. dar ciência deste Acórdão ao responsável.

Arguição de nulidade das deliberações proferidas, por alegada ofensa aos princípios do contraditório e da ampla defesa em decorrência de citação supostamente inválida.

Segunda Câmara

DIVERGENTE
	De início, peço vênias à Sra. Relatora, para divergir do encaminhamento proposto para o presente feito.
	Em alinhamento com o posicionamento consignado pelo Ministério Público junto ao TCU, em Parecer da lavra do Procurador Sérgio Ricardo Costa Caribé (peça 182) , penso que a citação do Sr. Juvenal Fernandes de Almeida procedida exclusivamente com orientação nos endereços que contavam das bases de dados do Renach ("Fazenda Goiana - Zona Rural (à beira da GO 118) CEP: 73.830-000) e do TSE (Rua 13, Quadra 5, Lote 3 CEP: 73.830-000 Monte Alegre/GO) , em procedimento distinto do usualmente realizado nos processos de controle externo desta Corte de Contas, constitui circunstância com relevante potencial de ter resultado em óbice ao pleno exercício da ampla defesa do responsável.
	Como bem registrado pelo Parquet, vários elementos nos autos apontavam que o endereço do responsável no momento da citação era na "Praça de Sto. Antônio, Prefeitura, Centro - CEP 73830-000, Monte Alegre de Goiás - GO", que vem a ser o endereço da prefeitura municipal, onde o responsável estava exercendo o seu mandato. Além de o referido endereço constar na base de dados da Receita Federal (peça 173) como domicílio oficial do Sr. Juvenal Fernandes, a mesma localidade constava como endereço do responsável no Sistema de Gestão de Prestação de Contas (SIGPC) do FNDE (peça 16) , na ficha de qualificação do responsável da presente TCE (peça 24) e também no relatório da TCE produzido pelo FNDE (peça 26) .
	Assim, em homenagem ao direito constitucional do contraditório e da ampla defesa, cabe ao TCU declarar insubsistente, em relação ao Sr. Juvenal Fernandes de Almeida, os Acórdãos 1.486/2018-2ª Câmara (Rel. Ministra Ana Arraes) e 12.138/2018-2ª Câmara (Rel. Ministro José Múcio) , dada a nulidade da citação realizada por meio dos Ofícios 2949/2017-TCU-Secex-MG (peça 35) e 2950/2017-TCU-Secex-MG (peça 34) , ambos encaminhados a endereços que não correspondiam àquela época à residência e domicílio do responsável (peça 16) , bem como determinar à unidade técnica que promova nova citação do Sr. Juvenal Fernandes de Almeida e dê prosseguimento à instrução processual com vistas a futuro julgamento do mérito, sem prejuízo de dar cumprimento aos acórdãos em relação ao outro responsável.
	Do exposto, VOTO por que seja aprovado o Acórdão que ora submeto a este Colegiado:
"VISTA, relatada e discutida esta arguição de nulidade, apresentada por Juvenal Fernandes de Almeida.
ACORDAM os ministros do Tribunal de Contas da União, reunidos em sessão da 2ª Câmara, ante as razões expostas pelo revisor, e com fundamento no art. 171 do Regimento Interno, em: 
9.1. conhecer da arguição de nulidade dos Acórdãos 1.486/2018-2ª Câmara e 12.138/2018-2ª Câmara, em relação ao responsável Juvenal Fernandes de Almeida, para, no mérito, dar-lhe provimento; 
9.2. com base no art. 174 do Regimento Interno/TCU, tornar insubsistente, em relação ao Sr Juvenal Fernandes de Almeida, os Acórdãos 1.486/2018-2ª Câmara e 12.138/2018-2ª Câmara, ante a nulidade da citação do referido responsável por meio dos Ofícios 2949/2017-TCU-Secex-MG e 2950/2017-TCU-Secex-MG;
9.3. determinar à SecexTCE que promova nova citação do Sr. Juvenal Fernandes de Almeida no endereço atual da responsável e dê prosseguimento, após o término do prazo regimental para recebimento das alegações de defesa, à instrução processual destes autos, sem prejuízo de dar cumprimento aos acórdãos em relação ao outro responsável;
9.4. dar ciência deste Acórdão ao responsável."
 
	TCU, Sala das Sessões Ministro Luciano Brandão Alves de Souza, em 26 de janeiro de 2021.
RAIMUNDO CARREIRO
Ministro

Município de Monte Alegre de Goiás/GO e Fundo Nacional de Desenvolvimento da Educação.

3. Responsáveis: Arlon Fulgêncio Taveira (CPF XXX.770.781-XX) e Juvenal Fernandes de Almeida (CPF XXX.319.121-XX).
3.1. Interessado na atual fase processual: Juvenal Fernandes de Almeida (CPF XXX.319.121-XX).

RAIMUNDO CARREIRO

13.1. Ministros presentes: Bruno Dantas (Presidente), Augusto Nardes (Revisor), Aroldo Cedraz e Raimundo Carreiro (Redator).
13.2. Ministra que votou em 01/12/2020: Ana Arraes.
13.3. Ministra com voto vencido, proferido em 01/12/2020: Ana Arraes
13.4. Ministro que não participou da votação: Bruno Dantas
13.5. Ministros-Substitutos presentes: Marcos Bemquerer Costa e André Luís de Carvalho.

JUVENAL FERNANDES DE ALMEIDA

ARLON FULGENCIO TAVEIRA

ANA ARRAES

Adoto, como parte deste relatório, a última instrução elaborada na Secretaria de Controle Externo de Tomada de Contas Especial - SecexTCE, que obteve a concordância do dirigente daquela unidade técnica (peças 174-175) :
	"Trata o presente processo de tomada de contas especial instaurada pelo Fundo Nacional de Desenvolvimento da Educação - FNDE, em desfavor dos Srs. Arlon Fulgêncio Taveira, CPF XXX.770.781-XX e Juvenal Fernandes de Almeida, CPF XXX.319.121-XX, ex-prefeitos do município de Monte Alegre de Goiás/GO, em razão da omissão no dever de prestar contas dos recursos repassados ao referido município por intermédio do convênio 700.083/2010 que tinha por objeto 'a construção de escola, no âmbito do programa nacional de reestruturação e aparelhagem da rede escolar pública de educação infantil - PROINFÂNCIA' (peça 26, p. 1) .
2.	O Tribunal manifestou-se em relação ao mérito do processo por intermédio do Acórdão 1486/2018-TCU-Segunda Câmara-AA, nos seguintes termos: (peça 50) 
ACORDAM os ministros do Tribunal de Contas da União, reunidos em sessão da 2a Câmara, ante as razões expostas pela relatora e com fundamento nos arts. 1º, inciso I, 12, § 3º, 16, inciso III, alíneas 'a' e 'c' e § 3º, 19, 23, inciso III, 26, 28, incisos I e II, e 57 da Lei 8.443/1992 c/c os arts. 214, inciso III, alínea 'a', e 215 a 217 do Regimento Interno, em: 
9.1. julgar irregulares as contas de Arlon Fulgêncio Taveira e Juvenal Fernandes de Almeida;
9.2. condená-los, solidariamente, ao recolhimento aos cofres do Fundo Nacional de Desenvolvimento da Educação das quantias a seguir indicadas, atualizadas monetariamente e acrescidas de juros de mora desde as datas especificadas até a data do pagamento:
	VALOR (R$) 
	DATA

	296.033,26
	5/11/2010

	148.016,63
	24/8/2012

	148.016,64
	28/12/2012

9.3. aplicar-lhes multa individual de R$ 90.000,00 (noventa mil reais) , a ser recolhida aos cofres do Tesouro Nacional, com atualização monetária calculada da data deste acórdão até a data do pagamento, se efetuado após o vencimento do prazo abaixo estipulado;
9.4. fixar prazo de 15 (quinze) dias, a contar das notificações, para comprovação, perante o Tribunal, do recolhimento das dívidas acima imputadas;
9.5. autorizar a cobrança judicial das dívidas, caso não atendidas as notificações;
9.6. autorizar o pagamento das dívidas em até 36 (trinta e seis) parcelas mensais consecutivas, caso venha a ser solicitado pelos responsáveis antes do envio do processo para cobrança judicial;
9.7. fixar o vencimento da primeira parcela em 15 (quinze) dias, a contar do recebimento das notificações, e o das demais a cada 30 (trinta) dias, com incidência dos respectivos encargos legais sobre o valor de cada parcela; 
9.8. alertar aos responsáveis que a inadimplência de qualquer parcela acarretará vencimento antecipado do saldo devedor;
9.9. enviar cópia desta deliberação ao Fundo Nacional de Desenvolvimento da Educação, para ciência, e ao procurador-chefe da Procuradoria da República no Estado de Goiás, para as providências cabíveis.
3.	Em nova manifestação, dessa vez em sede de recurso de reconsideração, foi prolatado o Acórdão 12318/2018-TCU-Segunda Câmara-JM (peça 115) , com o seguinte teor:
ACORDAM os Ministros do Tribunal de Contas da União, reunidos em Sessão da 2ª câmara, com base nos arts. 32, inciso I, e 33 da Lei 8.443/1992, e ante as razões expostas pelo Relator, em:
9.1 conhecer do recurso de reconsideração para, no mérito, negar-lhe provimento;
9.2 modificar, de ofício, os subitens 9.2 e 9.3 do Acórdão 1486/2018-TCU-Segunda Câmara, que passam a apresentar a seguinte redação:
'9.2. condená-los ao recolhimento aos cofres do Fundo Nacional de Desenvolvimento da Educação das quantias a seguir indicadas, atualizadas monetariamente e acrescidas de juros de mora desde as datas especificadas até a data do pagamento, nos seguintes termos:
9.2.1 solidariamente, aos responsáveis, pelas seguintes parcelas:
	VALOR (R$) 
	DATA

	296.033,26
	5/11/2010

	148.016,63
	24/8/2012

9.2.2 individualmente, a Arlon Fulgêncio Taveira, pela seguinte parcela:
	VALOR (R$) 
	DATA

	148.016,64
	3/1/2013

9.3. aplicar a Arlon Fulgêncio Taveira e a Juvenal Fernandes de Almeida, multas individuais nos valores de, respectivamente, R$ 90.000,00 (noventa mil reais) e R$ 22.500,00 (vinte e dois mil e quinhentos reais) , a ser recolhida aos cofres do Tesouro Nacional, com atualização monetária calculada da data deste acórdão até a data do pagamento, se efetuado após o vencimento do prazo abaixo estipulado';
9.3 dar ciência desta deliberação ao recorrente, ao interessado e à Procuradoria da República no Estado de Goiás.
4.	O Tribunal voltou a se manifestar por meio Acórdão 2955/2019-TCU-RC nos embargos declaratórios apostos pelo Sr. Arlon Fulgêncio Taveira (XXX.770.781-XX) da seguinte maneira (peça 143) :
ACORDAM os Ministros do Tribunal de Contas da União, reunidos em Sessão da 2ª Câmara, ante as razões expostas pelo Relator, em:
9.1. não conhecer do recurso de embargos de declaração oposto pelo Sr. Arlon Fulgêncio Taveira (CPF XXX.770.781-XX) , ex-Prefeito Municipal de Monte Alegre de Goiás/GO, em face do Acórdão 12138/2018-TCU-Segunda Câmara (Relator: Ministro José Múcio Monteiro) ; e
9.2. encaminhar cópia do presente Acórdão, acompanhado dos respectivos relatório e voto que o fundamentam, ao Recorrente e demais interessados.
5.	De acordo com a documentação acostada às peças 159 e 160, o trânsito em julgado do acórdão condenatório ocorreu em 24/1/2019 e 12/1/2019 para os responsáveis Juvenal Fernandes de Almeida e Arlon Fulgêncio Tavares, respectivamente. A inscrição dos citados responsáveis no Cadastro de Responsáveis com Contas Julgadas Irregulares foi realizada, conforme atesta a documentação constante das peças 161 e 162.
6.	Aos 27 dias do mês de agosto de 2020, deu entrada neste Tribunal petição subscrita pelo representante legal do Sr. Juvenal Fernandes de Almeida, na qual é suscitada a nulidade dos Acórdãos de nº s 1486/2018, 12138/2018 e 2955/2019, todos da 2ª Câmara, pois foram proferidos sem assegurar o direito ao contraditório e a ampla defesa, consectários do devido processo legal, já que não houve a citação válida do seu cliente.
7.	Quanto à admissibilidade do pleito, o representante legal do Sr. Juvenal Fernandes de Almeida invoca o art. 174 do RI/TCU, cujo teor estabelece que as nulidades absolutas, como na hipótese de vício de citação, podem ser declaradas pelo Tribunal de ofício ou por provocação da parte. A provocação da parte, conforme é o caso, independe de recurso propriamente dito, podendo ser veiculada por simples petição.
Art. 174. Conforme a competência para a prática do ato, o Tribunal ou o relator declarará a nulidade de ofício, se absoluta, ou por provocação da parte ou do Ministério Público junto ao Tribunal, em qualquer caso.
8.	No mérito, o causídico afirma que os Ofícios nº 2949/2017-TCU/Secex-MG (peça 35) , de 15/12/2017 e o 2950/2017-TCU/Secex-MG, de 14/12/2017 (peça 34) , cujo destinatário é o Sr. Juvenal Fernandes de Almeida, jamais foram entregues ao destinatário, conforme comprovam os históricos de trâmite emitidos pelos Correios (peças 40 e 41) . Na verdade, segundo o signatário da petição, as cartas registradas foram retiradas na sede dos Correios, situada na Avenida Bom Jesus, 41 Centro, Monte Alegre de Goiás (vide comprovante à peça 172) , por um terceiro estranho à relação processual chamado Mayke de Moura Jacó, conforme AR Postais (peças 42 e 43) e respostas de Manifestação nº 85020950 e 85021833 (peças 44 e 45) . 
9.	O peticionante afirma que, apesar da ausência de citação válida do Sr. Juvenal Fernandes de Almeida, arrolado como responsável solidário nos autos, essa Colenda Corte de Contas o considerou revel e diante das supostas irregularidades apontadas na Tomada de Contas Especial, proferiu os Acórdão 1486/2018-TCU-Segunda Câmara, 12138/2018/TCU-2ª Câmara e 2955/2019-TCU-2ª Câmara.
10.	Por fim, o causídico alega que, a permanecerem válidas as manifestações do Tribunal, seu cliente sofrerá grandes prejuízos jurídicos, a exemplo da permanência de seu nome na lista de inelegíveis, conforme comando inserto no art. 1º, I, alínea 'g', da Lei Complementar nº 64, de 18 de maio de 1990. Poderá também ser réu em ação de improbidade movida pelo Ministério Público Federal.
11.	Por todo o exposto, elenca os seguintes pedidos ao Tribunal:
a)  seja reconhecida a ausência de citação válida do Sr. Juvenal Fernandes de Almeida;
b) em decorrência do item anterior, sejam anulados os v. Acórdãos de nº s 1486/2018, 12138/2017 e 2955/2019 - 2ª Câmara, com base no art. 174 do Regimento Interno deste TCU;
c) de consequência, seja promovia a exclusão do nome do requerente, Sr. Juvenal Fernandes de Almeida, da LISTA de responsáveis por contas julgadas irregulares com implicação eleitoral;
d) de consequência, seja promovida a citação do ora requerente, Sr. Juvenal Fernandes de Almeida, para apresentar as suas razões de justificativa no prazo regimental.
12. 	Compulsando os autos, verificou-se que foram emitidos dois ofícios de citação para o Sr. Juvenal Fernandes de Almeida. O primeiro, o de nº 2949/2017-TCU-Secex-MG, de 15/12/2017 (peça 35) , foi endereçado para Fazenda Goiana - Zona Rural (à beira da GO 118) CEP: 73.830-000. Já o segundo, de nº 2950/2017-TCU-Secex-MG, de 14/12/2017 (peça 34) , foi endereçado para a Rua 13, Quadra 5, Lote 3 CEP: 73.830-000 Monte Alegre/GO.
13.	O Ofício nº 2949/2017-TCU-Secex-MG, de 15/12/2017 foi retirado na agência dos Correios da cidade de Monte Alegre/GO, após duas tentativas de entrega no endereço localizado na zona rural do município (peças 41 e 43) , pelo Sr. Mayke de Moura Jacob. Já o Ofício 2950/2017-TCU-Secex-MG, de 14/12/2017, de acordo com o AR constante da peça 42, também foi recebido pelo Sr. Mayke de Moura Jacob no endereço para o qual foi remetido. 
14.	Vale ressaltar que os endereços constantes dos Ofícios 2949/2017-TCU-Secex-MG, de 15/12/2017 e 2950/2017-TCU-Secex-MG, de 14/12/2017 foram obtidos, respectivamente, das bases TSE e Renach (peça 173) .
15.	Preliminarmente, cumpre tecer breves considerações sobre a forma como são realizadas as comunicações processuais no TCU. A esse respeito, destacam-se o art. 179, do Regimento Interno do TCU (Resolução 155, de 4/12/2002) e os arts. 3º e 4º, inciso III, § 1º, da Resolução TCU 170, de 30 de junho de 2004, in verbis:
Art. 179. A citação, a audiência ou a notificação, bem como a comunicação de diligência, far-se-ão:
I - mediante ciência da parte, efetivada por servidor designado, por meio eletrônico, fac-símile, telegrama ou qualquer outra forma, desde que fique confirmada inequivocamente a entrega da comunicação ao destinatário;
II - mediante carta registrada, com aviso de recebimento que comprove a entrega no endereço do destinatário;
III - por edital publicado no Diário Oficial da União, quando o seu destinatário não for localizado
 (...) 
Art. 3º As comunicações serão dirigidas ao responsável, ou ao interessado, ou ao dirigente de órgão ou entidade, ou ao representante legal ou ao procurador constituído nos autos, com poderes expressos no mandato para esse fim, por meio de:
I - correio eletrônico, fac-símile ou telegrama;
II - servidor designado;
III - carta registrada, com aviso de recebimento;
IV - edital publicado no Diário Oficial da União, quando o seu destinatário não for localizado, nas hipóteses em que seja necessário o exercício de defesa.
Art. 4º. Consideram-se entregues as comunicações:
I - efetivadas conforme disposto nos incisos I e II do artigo anterior, mediante confirmação da ciência do destinatário;
II - realizadas na forma prevista no inciso III do artigo anterior, com o retorno do aviso de recebimento, entregue comprovadamente no endereço do destinatário;
III - na data de publicação do edital no Diário Oficial da União, quando realizadas na forma prevista no inciso IV do artigo anterior.
§ 1º O endereço do destinatário deverá ser previamente confirmado mediante consulta aos sistemas disponíveis ao Tribunal ou a outros meios de informação, a qual deverá ser juntada ao respectivo processo.
 (...) 
16.	Bem se vê, portanto, que a validade da citação via postal não depende de que o aviso de recebimento seja assinado pelo próprio destinatário da comunicação, o que dispensa, no caso em tela, a entrega do AR em 'mãos próprias'. A exigência da norma é no sentido de o Tribunal verificar se a correspondência foi entregue no endereço correto, residindo aqui a necessidade de certeza inequívoca.
17.	Não é outra a orientação da jurisprudência do TCU, conforme se verifica dos julgados a seguir transcritos:
São válidas as comunicações processuais entregues, mediante carta registrada, no endereço correto do responsável, não havendo necessidade de que o recebimento seja feito por ele próprio (Acórdão 3648/2013-TCU-Segunda Câmara, Relator Ministro JOSÉ JORGE) ;
É prescindível a entrega pessoal das comunicações pelo TCU, razão pela qual não há necessidade de que o aviso de recebimento seja assinado pelo próprio destinatário. Entregando-se a correspondência no endereço correto do destinatário, presume-se o recebimento da citação. (Acórdão 1019/2008-TCU-Plenário, Relator Ministro BENJAMIN ZYMLER) ;
As comunicações do TCU, inclusive as citações, deverão ser realizadas mediante Aviso de Recebimento - AR, via Empresa Brasileira de Correios e Telégrafos, bastando para sua validade que se demonstre que a correspondência foi entregue no endereço correto. (Acórdão 1526/2007-TCU-Plenário, Relator Ministro AROLDO CEDRAZ) .
18.	A validade do critério de comunicação processual do TCU foi referendada pelo Supremo Tribunal Federal, nos termos do julgamento do MS-AgR 25.816/DF, por meio do qual se afirmou a desnecessidade da ciência pessoal do interessado, entendendo-se suficiente a comprovação da entrega do 'AR' no endereço do destinatário:
EMENTA: AGRAVO REGIMENTAL. MANDADO DE SEGURANÇA. DESNECESSIDADE DE INTIMAÇÃO PESSOAL DAS DECISÕES DO TRIBUNAL DE CONTAS DA UNIÃO. ART. 179 DO REGIMENTO INTERNO DO TCU. INTIMAÇÃO DO ATO IMPUGNADO POR CARTA REGISTRADA, INICIADO O PRAZO DO ART. 18 DA LEI nº 1.533/51 DA DATA CONSTANTE DO AVISO DE RECEBIMENTO. DECADÊNCIA RECONHECIDA. AGRAVO IMPROVIDO.
O envio de carta registrada com aviso de recebimento está expressamente enumerado entre os meios de comunicação de que dispõe o Tribunal de Contas da União para proceder às suas intimações. O inciso II do art. 179 do Regimento Interno do TCU é claro ao exigir apenas a comprovação da entrega no endereço do destinatário, bastando o aviso de recebimento simples.
19.	O responsável Juvenal Fernandes de Almeida foi Prefeito da cidade de Monte Alegre/GO nas administrações 2005-2008 e 2009-2012. E, na atual administração (2017-2020) , voltou a ocupar o cargo de Prefeito. Já o Sr. Mayke de Moura Jacob, de acordo com informações extraídas de base de dados custodiada pelo Tribunal de Contas da União, ocupa o cargo de Diretor Administrativo e Financeiro da Prefeitura de Monte Alegre/GO desde 3/1/2017. No site da Prefeitura, o mesmo Mayke de Moura Jacob está à frente do Departamento de Almoxarife e Patrimônio, subordinado à Secretaria de Administração e Planejamento.
20.	A partir do relatado no item anterior, vê-se que Juvenal Fernandes de Almeida e Mayke de Moura Jacob, ao contrário do que apregoa o causídico, não são pessoas estranhas. Isso porque o segundo ocupa cargo de natureza comissionada na estrutura organizacional da Prefeitura de Monte Alegre/GO.
21.	Em função de tudo o que foi relatado e, levando-se em consideração o disposto no art. 179, inciso II, do RI/TCU, no art. 3º, inciso III, da Resolução/TCU nº 170/204 e na jurisprudência da TCU acerca das condições para validação do expediente citatório, opinamos no sentido de que a petição de nulidade subscrita pelo representante legal do Sr. Juvenal Fernandes de Almeida seja conhecida e, no mérito, rejeitada, mantendo-se inalterados os Acórdão 1486/2018-TCU-Segunda Câmara, 12138/2018/TCU-2ª Câmara e 2955/2019-TCU-2ª Câmara.
22.	Em face do exposto, submetemos o presente processo à consideração superior, para posterior envio ao Relator, via Ministério Público junto ao TCU, com as seguintes propostas:
a) conhecer da petição de arguição de nulidade subscrita pelo representante legal do Sr. Juvenal Fernandes de Almeida, para, no mérito, rejeitá-la;
b) manter inalterados os Acórdão 1486/2018-TCU-Segunda Câmara, 12138/2018/TCU-2ª Câmara e 2955/2019-TCU-2ª Câmara; e
c) comunicar a decisão que vier a ser proferida pelo Tribunal ao representante legal do Sr. Juvenal Fernandes de Almeida."
2.	O Ministério Público junto ao TCU - MPTCU discordou da proposta de encaminhamento da unidade técnica, nos seguintes termos (peça 182) :
" (...) 
6.	Após o exame dos elementos apresentados, a Secretaria de Controle Externo de Tomada de Contas Especial (Secex-TCE) propôs, em pronunciamentos convergentes, conhecer da petição de arguição de nulidade para, no mérito, rejeitá-la, de modo a serem mantidos inalterados os acórdãos retorquidos (peças 174, p. 6, e 175) .
7.	Com as vênias de estilo, discordo do exame realizado pela unidade técnica, nos termos expostos nos tópicos a seguir.
8.	Releva inicialmente registrar que o Sr. Juvenal Fernandes de Almeida esteve à frente do Poder Executivo do Município de Monte Alegre de Goiás - GO nas gestões 2005 a 2008 e 2009 a 2012, tendo voltado a ocupar o cargo de prefeito na atual administração, que iniciou em 2017 e terminará no final de 2020. 
9.	Consoante registrou a Secex-TCE, para promover a citação do responsável, foram emitidos dois ofícios. O primeiro (2949/2017-TCU-Secex-MG, de 15/12/2017, peça 35) foi endereçado para a 'Fazenda Goiana - Zona Rural (à beira da GO 118) CEP: 73.830-000'. Já o segundo (2950/2017-TCU-Secex-MG, de 14/12/2017, peça 34) foi endereçado para a 'Rua 13, Quadra 5, Lote 3 CEP: 73.830-000 Monte Alegre/GO'. Os dois expedientes foram recebidos pelo Sr. Mayke de Moura Jacob, pessoa supostamente conhecida do prefeito, na medida em que ocupa cargo em comissão na Prefeitura Municipal de Monte Alegre de Goiás - GO desde 3/1/2017, data que coincide com o início do atual mandato do gestor.
10.	Conforme se verifica, os avisos de recebimento dos ofícios citatórios registram que os expedientes foram efetivamente recebidos em seus destinos, o que, a princípio, tornaria válida a citação do requerente, pois o artigo 179, inciso II, do Regimento Interno do TCU considera suficiente a comprovação da entrega no endereço do destinatário. Dito de outra forma, não há necessidade de que o recebimento seja feito pelo próprio responsável.
11.	No entanto, conforme mencionou a unidade instrutiva, os endereços constantes dos ofícios citatórios 'foram obtidos, respectivamente, das bases TSE e Renach (peça 173) '. Verifica-se, dessa forma, que a unidade técnica à época incumbida da instrução processual não procedeu à citação do responsável em seu endereço constante da base de dados da Receita Federal.
12.	Compulsando os autos, verifico que esta TCE foi autuada pela então Secretaria de Controle Externo no Estado de Goiás (Secex-GO) . Ao constituir o feito com os elementos processuais iniciais, a Secex-GO efetuou consulta do endereço do Sr. Juvenal Fernandes de Almeida no Sistema de Gestão de Prestação de Contas (SIGPC) do FNDE. A cópia da tela resultante desse procedimento demonstra que, em 9/5/2017, o referido sistema já registrava o endereço do responsável na 'Praça de Sto. Antônio, Prefeitura, Centro - CEP 73830-000, Monte Alegre de Goiás - GO', ou seja, o endereço da prefeitura municipal (peça 16) .
13.	Além da consulta, a ficha de qualificação do responsável, também juntada ao processo pela Secex-GO (peça 24) , novamente registra o endereço da prefeitura municipal de Monte Alegre de Goiás - GO como sendo o domicílio do requerente.  Tem-se ainda que, no relatório de TCE, o FNDE igualmente indicou o endereço da prefeitura para o gestor (peça 26, p. 1-2) .  Releva ressaltar que o endereço da prefeitura municipal consta atualmente da base de dados da Receita Federal como domicílio oficial do Sr. Juvenal Fernandes de Almeida, conforme peça 173 juntada aos autos pela Secex-TCE, unidade técnica atualmente responsável pelo processo.
14.	Nada obstante os procedimentos inicialmente adotados pela Secex-GO com vistas a obter o endereço dos gestores, ao assumir a responsabilidade pela instrução processual, em dezembro de 2017, a Secretaria de Controle Externo no Estado de Minas Gerais (Secex-MG) , aparentemente por não ter observado a existência de todos esses elementos supracitados (consulta ao SIGPC, ficha de qualificação e relatório de TCE) , deixou de consultar a base de dados da Receita Federal (mais comumente utilizada para efetuar as comunicações processuais no âmbito do TCU) e procedeu à citação do requerente somente nos endereços disponíveis no Renach e no TSE, conforme esclareceu a Secex-TCE.
15.	O enunciado do Acórdão 501/2015-TCU-Plenário (relator Ministro André Luís de Carvalho) deixa assente a relevância da base de dados da Receita Federal como fonte de consulta de endereços para efeito de comunicações processuais:
O endereço de envio de ofícios de audiência e citação deve ser previamente confirmado mediante consulta aos sistemas de informações disponíveis ao TCU, em especial, junto à base de dados da Receita Federal do Brasil, procedendo à juntada das consultas ao respectivo processo. (...) 
16.	Por seu turno, os Acórdão 1008/2016-TCU-Plenário e 5.793/2017-Segunda Câmara - relatores Ministros André Luís de Carvalho e Vital do Rêgo, respectivamente - são ainda mais incisivos quanto à necessidade do uso da base de dados da Receita Federal, na medida em que a conceituam como obrigatória para a obtenção/confirmação do endereço do responsável, sob pena de serem consideradas inválidas as comunicações processuais:
As comunicações processuais realizadas pelo TCU não exigem entrega pessoal ao destinatário, bastando que o Aviso de Recebimento (AR) seja recebido no endereço da parte constante da base de dados da Receita Federal. (...) 
17.	Impende frisar que o endereço da prefeitura, além de coincidir com aquele registrado na base de dados da Receita Federal, foi conceituado, em diversas ocasiões, por esta Corte de Contas, como domicílio necessário do prefeito, nos termos do artigo 76 do Código Civil, consoante se verifica a partir da leitura dos excertos dos votos que fundamentaram os julgados a seguir transcritos:
No caso presente, entendo que a declaração da Sra. [omissis] não pode ser descartada sem ser confrontada com os demais documentos constantes do processo. 
[...]
Referida declaração, se admitida como verdadeira, poderia provar apenas que o ofício de citação fora entregue no endereço da Prefeitura Municipal de Amaraji, domicílio necessário do Prefeito, o Sr. [omissis], que novamente exercia mandato, pois fora eleito no ano anterior. (Acórdão 6614/2009-TCU-Primeira Câmara, relator Ministro Walton Alencar Rodrigues) 
7. No mesmo sentido, rejeito a preliminar arguida pelo Sr. [omissis] que aponta a nulidade absoluta da decisão recorrida em virtude de suposta ausência de notificação válida a ele dirigida.
[...]
9. Em segundo lugar, conforme indica a Serur:
'8.2 Consta dos autos o Ofício 330/2017-TCU/Seinfra Urbana, dirigido ao Sr. [omissis] no endereço da Prefeitura de Porto Velho/RO, seu domicílio necessário (Código Civil, art. 76) , tendo sido ali recebido validamente em 10/8/2017, sem qualquer anotação negativa por parte da Empresa Brasileira de Correios e Telégrafos (peças 55 e 58) . Portanto, a argumentação é contrária ao conteúdo dos autos, não merecendo prosperar'. (Acórdão 904/2019-TCU-Plenário, relator Ministro Augusto Nardes) 
Trata-se de representação formulada pela Secex/AM a respeito de possível obstrução à fiscalização do TCU por parte do prefeito de Nova Olinda do Norte/AM, Sr. [omissis].
[...]
5. Por se tratar de agente com domicílio necessário (art. 76 do Código Civil) , a unidade técnica notificou o responsável no endereço da prefeitura, dado não haver qualquer notícia de interrupção do mandato. (Acórdão 5527/2016-TCU-Primeira Câmara, relator Ministro Benjamin Zymler) 
18.	Cumpre repisar que, em diversos precedentes, este Tribunal considerou obrigatório o uso do endereço do responsável registrado na base de dados da Receita Federal para fins de comunicações processuais, mormente em relação à audiência e à citação. No caso vertente, considero um fator agravante o fato de o endereço do requerente constante da base da Receita Federal coincidir com o endereço da prefeitura municipal, o qual, conforme visto, em alguns julgados, foi enquadrado pelo Tribunal no conceito de domicílio necessário do prefeito, nos termos do artigo 76 do Código Civil.
19.	Em razão disso, a meu ver, a citação do Sr. Juvenal Fernandes de Almeida procedida exclusivamente com orientação nos endereços que contavam das bases de dados do Renach e do TSE, além de constituir-se procedimento dissonante com a jurisprudência desta Corte de Contas, configura-se como circunstância com relevante potencial de ter imposto óbice ao pleno exercício da ampla defesa do responsável, motivo pelo qual avalio que deva ser-lhe oportunizado novo prazo para que apresente suas alegações de defesa.
20.	Para finalizar, quanto ao pleito formulado pelo requerente no sentido excluir seu nome da lista de responsáveis que tiveram contas julgadas irregulares, cumpre esclarecer que, a depender da decisão que vier a ser proferida, esse procedimento dar-se-á de forma automática, conforme trecho da cartilha elaborada pelo Tribunal sobre a matéria, a seguir transcrito:
É POSSÍVEL A EXCLUSÃO DO NOME DE UM RESPONSÁVEL DA LISTA? 
A exclusão de um nome ocorre caso o responsável deixe de se enquadrar nos critérios legais. Caso a decisão do Tribunal esteja suspensa em razão de provimento de recurso ou decisão judicial, o nome do responsável não irá aparecer na lista. Essa exclusão ocorre de ofício. Por isso, não é necessário solicitar a exclusão de nomes da lista. (disponível em https://portal.tcu.gov.br/data/files/29/A1/CA/68/BFD847103F684747E18818A8/folder_contas_irregulares_web.pdf, ...) 
21.	Diante do exposto, este membro do Ministério Público de Contas renova suas vênias por discordar da unidade instrutiva e propõe que o Acórdão 1486/2018-TCU-Segunda Câmara seja tornado insubsistente em relação ao Sr. Juvenal Fernandes de Almeida, bem como que seja renovada a citação do responsável para que, no prazo regimental, apresente alegações de defesa em relação à omissão no dever de prestar contas dos recursos transferidos pelo FNDE por intermédio do Convênio 700083/2010." (destaques do parecer) 
	É o relatório.

Luís César de Castro Martins (OAB/GO 26.100) representando Arlon Fulgêncio Taveira; Luciana Christina Guimarães Lóssio (OAB/DF 15.410) e outros representando Juvenal Fernandes de Almeida.

Procurador Sérgio Ricardo Costa Caribé.

ARGUIÇÃO DE NULIDADE DE DELIBERAÇÕES PROFERIDAS EM TOMADA DE CONTAS ESPECIAL JULGADA IRREGULAR COM IMPUTAÇÃO DE DÉBITO E MULTA AOS RESPONSÁVEIS. CONHECIMENTO. PROVIMENTO. NULIDADE DAS CITAÇÕES. INSUBSISTÊNCIA DAS DELIBERAÇÕES. DETERMINAÇÃO PARA REALIZAÇÃO DE NOVA CITAÇÃO.

TOMADA DE CONTAS ESPECIAL (TCE)

Secretaria de Controle Externo de Tomada de Contas Especial - SecexTCE.

Trata-se, nesta oportunidade, de expediente apresentado por Juvenal Fernandes de Almeida, prefeito do Município de Monte Alegre de Goiás/GO nos períodos de 2005/2012 e 2017/2020, por meio do qual pleiteia, em essência, a declaração de nulidade dos Acórdãos 1.486 e 12.318/2018 e 2.955/2019 desta 2ª Câmara (o primeiro, de minha relatoria, e os outros, de relatoria dos ministros José Múcio Monteiro e Raimundo Carreiro, respectivamente) .
2.	Tal expediente foi protocolado após a constituição dos processos de cobrança executiva decorrentes do trânsito em julgado do acórdão condenatório, que culminou na irregularidade das contas de Juvenal Fernandes de Almeida e de Arlon Fulgêncio Taveira, com imputação de débito e aplicação de multas, em face da omissão no dever de prestar contas dos recursos transferidos pelo Fundo Nacional de Desenvolvimento da Educação ao município por força do Convênio 700083/2010, destinado à construção de uma escola no âmbito do Programa Nacional de Reestruturação e Aparelhagem da Rede Escolar Pública de Educação Infantil.
3.	Segundo o responsável, a nulidade decorreria de ofensa aos princípios do contraditório e da ampla defesa por ausência de citação válida, uma vez que os ofícios às peças 34 e 35 não teriam sido entregues ao destinatário, sendo recebidos por terceiro estranho à relação processual (Mayke de Moura Jacob) .
4.	A Secretaria de Controle Externo de Tomada de Contas Especial - SecexTCE propôs, em suma, conhecer da petição de arguição de nulidade para, no mérito, rejeitá-la, porquanto:
	a) a entrega das correspondências em endereços do responsável localizados em bases oficiais (Tribunal Superior Eleitoral e Registro Nacional de Carteira de Habilitação - peça 173) seria válida, haja vista que as normas do processo de controle externo não exigem a entrega do expediente em "mãos próprias" do destinatário, mas apenas a comprovação da entrega em seu endereço "confirmado mediante consulta aos sistemas disponíveis ao Tribunal ou a outros meios de informação" (arts. 179, inciso II, do Regimento Interno, 3º, inciso III, e 4º, inciso II e § 1º, da Resolução - TCU 170/2004) ;
	b) Mayke de Moura Jacob não seria pessoa estranha ao responsável, por ocupar cargos comissionados na Prefeitura de Monte Alegre/GO na gestão do prefeito.
5.	O Ministério Público junto ao TCU - MPTCU, entretanto, discordou dessa proposta, sugerindo acatar os argumentos do responsável, principalmente diante do fato de as citações não terem sido enviadas ao seu endereço indicado na base de dados da Receita Federal (peças 54, p. 1, e 173) , o qual, por ser o local de funcionamento da prefeitura, seria considerado o domicílio necessário do prefeito (art. 76 do Código Civil) e constava de documentos da fase interna do processo (ficha de qualificação do responsável e relatório da TCE - peças 24 e 26, p. 1-2) e do Sistema de Gestão de Prestação de Contas do FNDE (peça 16) . 
6.	Registro que seguiria a proposta do MPTCU se o caso se tratasse de citação por edital, pois, nessa hipótese, não teriam sido esgotadas as tentativas de localização antes da citação "fictícia". 
7.	Todavia, na situação em tela, acato os fundamentos da instrução como razões de decidir, ante o que dispõem as normas processuais deste Tribunal, por apenas exigirem, para a validade da citação, a prova da entrega do ofício em endereço obtido nos sistemas disponíveis ao TCU ou em outros meios de informação, sem obrigar a utilização da base de dados da Receita Federal. 
8.	Essas normas são coerentes com o estipulado no seguinte dispositivo do Código de Processo Civil - CPC, aplicado subsidiariamente aos processos desta Corte:
"Art. 243. A citação poderá ser feita em qualquer lugar em que se encontre o réu, o executado ou o interessado.
Parágrafo único. O militar em serviço ativo será citado na unidade em que estiver servindo, se não for conhecida sua residência ou nela não for encontrado."
9.	Decerto, o fato de decisões do TCU se referirem à validade de citações efetuadas no endereço da parte contido na base de dados da Receita Federal não significa que outras fontes não possam ser usadas, consoante comprova o próprio Acórdão 12318/2018-TCU-Segunda Câmara, proferido neste processo, em cujo voto foram refutados argumentos recursais semelhantes, formulados pelo ex-prefeito Arlon Fulgêncio Taveira (peça 116) :
"4. A alegação de que a citação não teria sido válida não pode prosperar, pois a comunicação foi regularmente realizada, em 26/12/2017, no endereço que estava cadastrado no Sistema de Gestão de Prestação de Contas do Fundo Nacional de Desenvolvimento da Educação (FNDE) - SiGPC, cujos dados deveriam ser mantidos atualizados, pois a Resolução FNDE 2/2012 estabelecia que as notificações dos responsáveis pelo FNDE seriam feitas com base nas informações desse sistema. 
5. Além disso, é esse mesmo endereço que ainda consta do banco de dados da Secretaria da Receita Federal. Conforme jurisprudência sólida desta Corte, para que seja considerada regular a citação, basta que o ofício com o aviso de recebimento seja recebido no endereço do responsável obtido em fonte de dados oficial, como, a rigor, também é o caso do SiGPC do FNDE."
10.	Especificamente quanto ao art. 76 do Código Civil, ele foi citado nas deliberações colacionadas pelo MPTCU para fundamentar a validade da entrega de correspondências no endereço da prefeitura. Aliás, quanto ao precedente contido no Acórdão 6614/2019-TCU-Primeira Câmara, de relatoria do ministro Walton Alencar Rodrigues, o dispositivo do Código Civil foi utilizado justamente para afastar alegação de nulidade de citação recebida por servidora municipal no endereço da prefeitura.
11.	Segundo concluiu o relator daquele decisum, "a citação comprovadamente entregue no endereço do destinatário, ainda que recebida por terceiros, é plenamente válida, a teor do art. 179, inciso II, do regimento interno do TCU, referendado por decisões não só deste Tribunal, mas também do STF (...) (AgR-MS nº . 25.816, Relator Ministro Eros Grau, DJ de 04/08/2006) "
12.	Isso, porém, não implica obrigatoriedade de a citação de agente público se dar no endereço profissional, em detrimento de outros endereços, como se deduz das disposições do CPC anteriormente mencionadas.
13.	Além disso, neste caso, não se vislumbram óbices ao pleno exercício do contraditório e da ampla defesa pelo responsável, tendo em vista que, em outras oportunidades, foram expedidas comunicações aos quatro endereços pesquisados, incluindo o da base de dados da Receita Federal, e todos os ofícios foram recebidos por uma mesma pessoa em cada oportunidade, a revelar que esse recebimento se dava por delegação do prefeito:
	Ato objeto da ciência
	Peças deste processo
	Recebedor da comunicação

	Acórdão condenatório
	61-62, 65-66 e 72-75
	Mayke de Moura Jacob

	Despacho que recebeu o recurso de reconsideração do outro responsável 
	94-96, 100 e 105-108
	Viviane F. da Conceição

	Acórdão que apreciou o mérito do recurso de reconsideração
	121-124 e 137-140
	Aparecida Alzilethe C. Souza*

*conforme informações disponíveis no endereço eletrônico da prefeitura municipal (https://acessoainformacao.montealegre.go.gov.br/cidadao/transparencia/cntservidores) , consultado em 20/11/2020, essa pessoa é servidora municipal
14.	Neste ponto, vale notar que as notificações sobre o acórdão condenatório, inclusive a dirigida ao endereço da prefeitura (peças 62 e 73) , foram recebidas pela pessoa da confiança do prefeito, que retirou os ofícios de citação nos Correios; a comunicação sobre o acórdão que apreciou os embargos de declaração do outro responsável foi endereçada a advogado constituído por Juvenal Fernandes de Almeida (art. 179, § 7º, do Regimento Interno - peças 154 e 156) . 
15.	Assim, as evidências são de cumprimento das normas processuais do TCU em todas as comunicações expedidas.
16.	A propósito, é importante ressaltar que o comparecimento do responsável aos autos, a partir da juntada de procuração outorgada a advogado e do pedido de vistas (peça 141) , comprova que o prefeito tinha conhecimento do processo, situação que supriria qualquer vício na citação (art. 179, § 4º, do Regimento Interno e art. 239, § 1º, do CPC) .
17.	Ademais, a jurisprudência deste Tribunal é no sentido de que a nulidade relativa somente será corrigida se a parte, reputando-se prejudicada, alegar, na primeira oportunidade de manifestação, a ocorrência do vício e demonstrar os prejuízos experimentados em razão dele, nos termos do art. 278 do CPC, sob pena de preclusão do direito de apontar a nulidade e de convalidação do ato do TCU (Acórdão 2682/2018-TCU-Plenário, de relatoria do ministro Walton Alencar Rodrigues, a título ilustrativo) .
18.	Neste feito, mesmo tendo comparecido aos autos em janeiro/2019, o responsável somente alegou a nulidade na presente petição, protocolada por novo patrono em agosto/2020 (peça 172) , o que permite defluir que optou por silenciar-se nestes autos, deixando para agir somente quando se deparou com a possibilidade de se tornar inelegível e se tornar réu/executado em ações judiciais. Situações dessa natureza são repelidas pelo ordenamento jurídico brasileiro e, por consequência, devem ser rechaçadas por este Tribunal.
19.	Ante o exposto, concluo por rejeitar a presente arguição de nulidade.
	Nesses termos, voto por que este Colegiado aprove a minuta de acórdão que submeto à sua consideração:
9.1. conhecer da arguição de nulidade dos Acórdãos 1.486 e 12.138/2018 e 2.955/2019 desta 2ª Câmara, para, no mérito, rejeitá-la; 
9.2. dar ciência desta deliberação ao responsável, aos demais destinatários das deliberações proferidas nestes autos e aos órgãos encarregados das cobranças executivas objeto dos processos apensados. 
TCU, Sala das Sessões Ministro Luciano Brandão Alves de Souza, em 1 de dezembro de 2020.
ANA ARRAES 
Relatora